【裁判字號】    95,上易,755
【裁判日期】    951128
【裁判案由】    請求返還保管物
【裁判全文】
臺灣高等法院民事判決                 95年度上易字第755號
上  訴  人  甲○○
訴訟代理人  林思銘律師
複 代 理人  龔正文律師
被上  訴人  乙○○
訴訟代理人  苗繼業律師
            吳世敏律師
上列當事人間請求返還保管物事件，上訴人對於中華民國95年7
月11日台灣新竹地方法院94年度訴字第709號第一審判決提起上
訴，本院於95年11月14日言詞辯論終結，判決如下：
    主      文
上訴駁回。
第二審訴訟費用由上訴人負擔。
    事實及理由
一、上訴人起訴主張：
(一)、伊前曾任職於訴外人達揚工程有限公司（下稱達揚公司），
    任職期間尚有民國（下同）90年4月至同年9月薪資新台幣（
    下同）118萬元尚未領取 ，兩造約定該款項由被上訴人保管
    ，並約明被上訴人應於91年 6月30日歸還予伊，立有委託保
    管書乙紙（下稱系爭委託保管書），而當時兩造簽立系爭委
    託保管書之真意，乃被上訴人所積欠伊之薪資所有權已於領
    薪日由被上訴人移轉予伊，屬於伊所有，僅因被上訴人一時
    財務困難無法交付，方另立系爭委託保管契約。
(二)、系爭委託保管書上確有被上訴人之用印，已具有文書之形式
    真實性，又依常理判斷，印鑑章通常由印章所有人保管，除
    有特別信賴關係，不輕易交付他人，堪可推認其上印文係被
    上訴人所親自用印。又伊於90年 7月間受被上訴人委託處理
    新竹縣竹東鎮○○段○○路4段900巷28弄42號房屋與坐落基
    地（下稱竹東房地）之抵押權設定事宜時，被上訴人僅交付
    授權書及相關文件，並未將印鑑章交予伊，被上訴人抗辯系
    爭委託保管書上之印文係伊利用處理竹東房地事宜之機會所
    擅自盜蓋，自屬無據。
(三)、系爭委託保管書究竟被上訴人係何時用印，因歷時久遠，伊
    已不復記得，雖其上所載日期與事實有所出入，然該印文確
    為被上訴人所蓋無誤，伊就系爭委託保管書之簽立日期前後
    陳述雖不一致，但伊嗣係就先前之事實陳述加以更正而已，
    伊先前之陳述並非訴訟法上之自認，被上訴人對此認知恐屬
    有誤。
(四)、兩造間前即有借款債務糾葛，被上訴人於90年 7月間簽立授
    權書，並提供其竹東房地設定抵押權予伊作為前債之擔保，
    然竹東房地總價超過前債甚多，依常理被上訴人只提供相當
    於前債之擔保品即足，為何提供價值高於前債甚多之擔保品
    ，顯見被上訴人除擔保前債外尚包括本件118萬元之債務。
(五)、被上訴人保管伊所有之上開款項，並未歸還，迭經催討，均
    置之不理，爰依委託保管契約之法律關係，請求被上訴人如
    數返還。爰聲明：(一)被上訴人應給付上訴人118萬元 ，及自
    支付命令送達翌日起至清償日止，按年息5%計算之利息。(二)
    願供擔保，請准宣告假執行。
二、被上訴人則以：
(一)、系爭委託保管書上伊之印文雖屬真正，且為伊之印鑑章印文
    ，但伊並未簽立系爭委託保管書，而係上訴人利用伊於90年
    7 月間委託其處理竹東房地事宜，交付印鑑章、印鑑證明之
    機會，擅自盜蓋，系爭委託保管書並非真正。
(二)、寄託契約係以當事人之一方實際上以物或金錢交付他方為前
    提要件，上訴人迭次自承其從未領取過達揚公司118萬元 之
    薪資，則其既未曾實際交付任何金錢予伊，系爭委託保管契
    約並未合法成立。
(三)、依上訴人之勞保投保資料顯示，其於90年4月10日至90年7月
    27日任職達揚公司，另於90年 8月2日起至90年10月8日止任
    職達揚國際工程有限公司（下稱達揚國際公司），上述任職
    期間每月薪資均為28,800元，與上訴人主張每月薪水108,00
    0元差距甚遠 ，事實上上訴人並未從達揚公司或達揚國際公
    司領取薪資，而係擔任無給職之顧問，僅有參加勞保而已；
    縱認達揚公司或達揚國際公司有積欠上訴人薪資，亦與伊無
    涉等語，資為抗辯。
三、原審駁回上訴人之請求，上訴人不服，提起上訴，並於本院
    聲明：(一)原判決廢棄。(二)被上訴人應給付上訴人118萬元 ，
    及自支付命令送達翌日起至清償日止，按年息5%計算之利息
    。被上訴人則聲明：上訴駁回。
四、兩造不爭執之事項：(一)被上訴人於90年 7月間出具授權書，
    授權上訴人處理被上訴人所有之竹東房地事宜。(二)系爭委託
    保管書上被上訴人之印文確實真正，且為印鑑章之印文。
五、本件上訴人主張：伊前曾任職於達揚公司，任職期間尚有薪
    資118萬元尚未領取 ，兩造約定由被上訴人保管，並約明被
    上訴人應於91年 6月30日歸還予伊，立有系爭委託保管書，
    而當時兩造簽立系爭委託保管書之真意，乃被上訴人所積欠
    伊之薪資所有權已於領薪日由被上訴人移轉予伊，屬於伊所
    有，僅因被上訴人一時財務困難無法交付，方另立系爭委託
    保管契約，而被上訴人屆期並未歸還上開款項，迭經催討，
    均置之不理，爰依委託保管契約之法律關係，請求被上訴人
    給付上開款項，然此為被上訴人所否認，並以上開情詞置辯
    ，是本件應審酌者厥為：(一)系爭委託保管書上被上訴人之印
    文是否為被上訴人所蓋或經被上訴人同意由上訴人所蓋印？
    系爭委託保管書是否真正？(二)上訴人是否受僱於被上訴人所
    設立之達揚公司、達揚國際公司，且將未領薪資118萬元 交
    由被上訴人代為保管，兩造間之委託保管契約是否有效？茲
    分述如下：
(一)、系爭委託保管書上被上訴人之印文是否為被上訴人所蓋或經
    被上訴人同意由上訴人所蓋印？系爭委託保管書是否真正？
(1)、經查，系爭委託保管書，其上除上訴人之簽名、日期係手寫
    字跡之外，其餘均為打字形式，此有系爭委託保管書在卷可
    稽（原法院支付命令卷第 6頁），上訴人亦自承保管書之內
    容為其預先備妥，職是，雖立據人欄蓋有被上訴人印鑑章之
    印文，然被上訴人以前詞抗辯，且確無被上訴人之手寫簽名
    字跡，尚不得逕依文書已具有形式真正性，遽認系爭委託保
    管書亦具實質真正。
(2)、又系爭委託保管契約，其上「立據人」處僅蓋用被上訴人之
    印文，卻無被上訴人本人之簽名，核與被上訴人於90年 7月
    間所簽立之「授權書」上，除有被上訴人之印鑑章印文外，
    尚有被上訴人本人親筆簽名一節，顯然不同，有該授權書在
    卷可稽（原審卷第24頁），系爭委託保管書上既有簽名欄，
    何以上訴人未一併要求被上訴人在簽名欄內簽名？此不僅違
    反常理，亦與被上訴人簽立授權書之方式有異，準此，系爭
    委託保管契約上是否確為被上訴人所簽立，即有可疑。
(3)、系爭委託保管書內容為：「本人乙○○茲代為保管甲○○在
    達揚公司工作任內尚未領取之薪資118萬元整 ，並約定本款
    項將於91年 6月30歸還予甲○○君。為恐口說無憑特立此據
    」等語（原法院支付命令卷第 6頁），上訴人並持以主張被
    上訴人應依系爭委託保管契約返還118萬元云云 ，然查，上
    訴人就取得系爭委託保管書之過程，其前後所言不一。其於
    95年2月16日原審審理時陳稱：「…當天是91年6月12日，在
    被告（即被上訴人）位於竹東的辦公室，我先在委託保管書
    上當被告的面簽名蓋章，被告在我的面前蓋他的章，當時在
    場的只有我們 2人，並沒有別人…」等語（原審卷第20頁）
    。惟被上訴人於91年 5月7日即已出境直到91年9月25日才入
    境返台，此有被上訴人護照影本及入出境查詢資料在卷可稽
    （原審卷第28頁─第30頁、第44頁），則被上訴人顯不可能
    於90年 6月12日在新竹縣竹東鎮辦公室簽立系爭委託保管書
    ，是上訴人所述，顯與事實不符。
(4)、上訴人於被上訴人提出護照影本後，旋改稱：系爭委託保管
    書係90年 9月、10月間所簽立云云，並提出原證二號之書據
    為證。然查，系爭委託保管書上之簽訂日期為91年 6月12日
    ，即足以表明簽約之日為91年 6月12日無誤；且上開事實，
    乃上訴人於自由意思下所為之自認，而自認之撤銷，須以自
    認人能證明與事實不符者，始得為之，上訴人既未曾提出足
    以證明其於原審95年 2月16日審理時所為之自認與事實不符
    之證據資料，自不容其嗣後僅以上次陳述時間記錯云云，而
    為撤銷已為之陳述，是上訴人嗣改稱系爭委託保管書係90年
    9月 、10月間所簽立，洵非可採。又原證二號書據全文亦為
    打字形式，其上僅有上訴人之手寫字跡，立據人欄雖有被上
    訴人之印文，但簽名欄處仍為空白，並未有被上訴人之簽名
    ，有該書據在卷可稽（原審卷第37頁），準此，該書據之真
    正，亦有可疑；況該書據之內容為「達揚工程公司代表人暨
    總經理乙○○因積欠公司員工甲○○應給付薪資共 計118萬
    元整…」等語，核其內容係指達揚公司積欠上訴人薪津，此
    與上訴人主張委託將未領薪資交由被上訴人個人保管，二者
    之法律關係、當事人均有不同，尚不得以此認為達揚公司積
    欠員工之薪資屆期未償，即轉化為公司負責人應負之保管義
    務。
(5)、上訴人另主張被上訴人於90年 7月間簽立授權書，並提供其
    竹東房地設定抵押權予伊作為前債240萬元之擔保 ，然該房
    地總價超過前債甚多，依常理被上訴人只提供相當於前債之
    擔保品即足，為何提供價值高於前債甚多之擔保品，足以推
    論上開擔保品除擔保前債外尚包括本件債務云云。經查，被
    上訴人所提供之竹東房地其價值雖高於240萬元 ，然上訴人
    日後聲請法院拍賣之結果，能否完全受償，尚非無疑，又被
    上訴人若別無其他財產，其乃提供僅存之上開房地供上訴人
    設定擔保，乃合於常理，自不得據此推論上開擔保品除擔保
    前債外尚包括本件債務；又上訴人取得被上訴人授權處理房
    地之授權書，係在90年 7月間，已如前述，當時上訴人所主
    張之達揚公司積欠其有關90年7月至9月間之薪資債權既尚未
    發生，被上訴人豈有可能早在債權債務關係尚未發生之90年
    7月間 ，即預知該債權債務關係之發生並授權上訴人處理其
    竹東房地以為清償？是上訴人上開主張，並非可採。
(6)、綜上，系爭委託保管書上既未有被上訴人之簽名，其印文亦
    難認係被上訴人所蓋或經被上訴人同意由上訴人所蓋，自不
    能認定系爭委託保管書具實質真正，上訴人主張系爭委託保
    管書為被上訴人所簽立云云，殊無可取。
(二)、上訴人是否受僱於被上訴人所設立之達揚公司、達揚國際公
    司，且將未領薪資118萬元 交由被上訴人代為保管？兩造間
    之委託保管契約是否有效？
(1)、上訴人主張伊受僱於被上訴人所設立之達揚公司、達揚國際
    公司，每月月薪108,000元 ，該款項均交由被上訴人代為保
    管云云。然此為被上訴人所否認；按當事人主張有利於己之
    事實，就其事實有舉證之責任，民事訴訟法第 277條定有明
    文。經查，本件依上訴人之勞工保險投保資料所示，上訴人
    自90年4月10日起至90年7月27日投保單位為達揚公司，投保
    薪資28,800元，自90年 8月2日起至90年10月8日止投保單位
    為達揚國際公司，投保薪資同為28,800元，此有勞工保險局
    所提供之上訴人保險資料表在卷可稽（原審卷第63頁）；又
    上訴人於90年度之所得稅報稅資料中，並無其在達揚公司或
    達揚國際公司之任何薪資所得，亦有稅務電子閘門財產所得
    調件明細表在卷足憑（原審第90頁─第97頁）。是以，上開
    勞保、報稅資料所示與上訴人之主張，二者差距甚大。又上
    訴人雖提出管理組織圖、出差申請單、零用金請款單、機票
    費明細、人事資料表、遠傳電信費帳單、高速公路小型車回
    數票證、統一發票等為據，主張其在達揚公司任職且有未領
    取薪資（含津貼）118萬元 ，然此為被上訴人所否認，而上
    訴人提出之管理組織圖、出差申請單、零用金請款單、機票
    費明細、人事資料表上均無達揚公司或達揚國際公司之戳記
    、或相關人員之簽名，自無從佐證上訴人之主張，至於遠傳
    電信費帳單僅係上訴人個人之名義，高速公路小型車回數票
    證、統一發票等亦無法顯示與達揚公司或達揚國際公司有何
    關係，是均不足以作為上訴人在達揚公司、達揚國際公司有
    118萬元未領薪資之證明。
(2)、又寄託契約之成立，係以當事人一方實際上以物或金錢交付
    他方為前提要件，此觀諸民法第 589條第1項、602條之規定
    自明。本件上訴人並未證明其有受僱於被上訴人之事實，被
    上訴人自無給付上訴人任何薪資之義務。甚者，上訴人亦已
    自承從未領取過達揚公司或達揚國際公司之任何薪資、津貼
    等語（原審卷第40頁），則其並未將118萬元 交付予被上訴
    人，堪可認定，是上訴人既未曾實際交付金錢予被上訴人，
    系爭委託保管契約自未合法成立，上訴人以此請求被上訴人
    返還保管物，於法自屬無據。
六、綜上所述，本件並無證據足以認定上訴人在達揚公司或達揚
    國際公司有118萬元未領之薪津 ，亦無證據足資證明上訴人
    將其在上開公司之未領薪津交付予被上訴人之事實，是兩造
    間之委託保管契約並未合法成立，且系爭委託保管書亦無法
    證明具有實質真正。從而，上訴人依委託保管契約請求被上
    訴人返還所保管之118萬元本息 ，即屬無據，不應准許。原
    審為上訴人敗訴之判決，並駁回其假執行之聲請，於法並無
    不合，上訴意旨指摘原判決不當，求予廢棄改判，為無理由
    ，應予駁回。
七、本件論證已臻明確，兩造其餘攻擊、防禦方法及證據，經斟
    酌後認為與本判決結果不生影響，爰不一一論述，附此敘明
    。
八、據上論結，本件上訴為無理由，依民事訴訟法第449條第1項
    、第78條，判決如主文。
中    華    民    國    95    年    11    月    28    日
                    民事第十五庭
                        審判長法  官  黃騰耀
                              法  官  許文章
                              法  官  黃國永
正本係照原本作成。
不得上訴。
中    華    民    國    95    年    11    月    29    日
                              書記官  葉國乾


司法院資訊處製作；財團法人民間司法改革基金會備份。
